【裁判字號】    92,易,1120
【裁判日期】    920410
【裁判案由】    公司法等
【裁判全文】
臺灣板橋地方法院刑事判決                        九十二年度易字第一一二號
    公  訴  人  臺灣板橋地方法院檢察署檢察官
    被      告  甲○○
右列被告因違反公司法案件，經檢察官聲請簡易判決處刑（九十一年度偵緝字第四一
八號），本院認不應以簡易判決處刑，改依通常程序判決如左：
    主  文
甲○○共同公司負責人違反公司應收之股款，股東並未實際繳納，而以申請文件表明
收足之規定，處罰金壹萬元，如易服勞役，以參佰元折算壹日。
    事  實
一、甲○○係設於臺北縣板橋市○○路○段一八八巷九弄一○○號四樓「燕門工程有
    限公司」（以下簡稱燕門公司）實際負責人，明知公司申請設立登記時，應切實
    收足股東應繳之股款，不得僅以申請文件表明收足，竟經由不知情之王寶勝代為
    委託不詳之會計記帳業者仲介，與設於高雄市○○○路二七三號四樓之一「成一
    會計事務所」負責人謝雪妙（業經台灣高等法院高雄分院以八十六年度上訴字第
    一四八九號判處有期徒刑六月，如易科罰金，以三百元折算一日確定）基於共同
    犯意之聯絡，於民國（下同）八十三年四月二日，由謝雪妙以短期借貸方式，貸
    與燕門公司設立所需資本額新台幣（下同）二百萬元，並將該款項存入燕門公司
    籌備處設於高雄銀行三多分行活期儲蓄存款帳戶，藉以取得存款證明後，甲○○
    即利用不知情之會計師葉志忠制作公司設立登記資本額查核報告書，連同載有各
    股東出資額之燕門公司章程、股東繳納股款明細表及資產負債表等資料，向台灣
    省政府建設廳申請公司設立登記。嗣於八十四年十二月二十一日，謝雪妙在高雄
    市○○○路二七三號四樓之一，為法務部調查局南部地區機動工作組查獲後循線
    查悉上情。
二、案經法務部調查局南部地區機動工作組移由台灣高雄地方法院檢察署檢察官呈請
    台灣高等法院檢察署檢察長令轉臺灣板橋地方法院檢察署檢察官聲請簡易判決處
    刑，本院改依通常程序審理。
    理  由
一、右揭事實，業據被告於偵查及本院審理中坦承不諱，核與證人王寶勝於偵查中之
    證述相符，並有燕門公司章程、設立登記資本額查核報告書、委託書、活期存款
    存摺、公司資產負債表、公司設立登記事項卡各一件在卷可稽。又查燕門公司籌
    備處設於高雄銀行三多分行之帳戶，於八十四年四月二日存款二百萬元後，隨即
    於八十三年四月六日提領一空之事實，有高雄銀行三多分行九十一年九月二十六
    日九十一高銀多字第一三八二號函一件在卷可稽，足見燕門公司所應收之股款，
    確係以短期借款支應，是被告自白與事實相符。本件事證明確，被告犯行洵堪認
    定，應依法科。
二、按公司法已於八十六年六月二十五日及九十年十一月十二日修正公布並施行，被
    告犯罪後之律業已變更，依刑法第二條第一項但書之規定，應適用最有利於被告
    之修正前公司法。被告甲○○係公司負責人，於申請公司設立及變更登記時，並
    未向股東收取如前開銀行存款證明所示之股款，卻以申請文件表明收足，核其所
    為係犯修正前公司法第九條第三項之罪。被告利用不知情之會計師葉志忠辦理申
    報事項，為間接正犯。被告與謝雪妙有犯意之聯絡與行為之分擔，依刑法第三十
    一條第一項身分犯規定，以共同正犯論。爰審酌被告犯罪之動機、目的、手段、
    智識程度、犯罪後之態度及公訴人請求從輕量刑等一切情狀，量處如主文所示之
    刑，並諭知易服勞役之折算標準。
三、公訴意旨另以：被告甲○○取得不實之存款證明後，利用不知情之會計師葉志忠
    制作公司設立登記資本額查核報告書，連同載有各股東出資額之燕門公司章程、
    股東繳納股款明細表及資產負債表等資料，向台灣省政府建設廳申請公司設立登
    記，致使該主管機關承辦公務員誤以為股東已繳足股款二百萬元，而將該等不實
    事項登載於所職掌之公司設立登記事項卡之公文書，於八十三年四月十二日核准
    設立登記並發給公司執照，足以生損害於台灣省政府建設廳辦理公司公司設立登
    記之正確性，因認被告此部分另涉有刑法第二百十四條使公務員登載不實罪嫌。
    惟查：刑法第二百十四條使公務員登載不實事項於公文書罪，須一經他人之聲明
    或申報，公務員即有登載之義務，並依其所為之聲明或申報予以登載，而屬不實
    事項者，始足構成，若其所為之聲明或申報，公務員尚須為實質之審查，以判斷
    其真實與否，始得為一定之記載者，即非本罪所稱之使公務員登載不實。查公司
    法第三百八十八條（未經修正）規定「主管機關對於公司登記之申請，認為有違
    反法令或不合法定程式者，應令其改正，非俟改正合法後，不予登記。」，又依
    八十六年六月二十五日修正前公司法第四百十二條第一項規定「有限公司應於章
    程訂立後十五日內，將左列事項，向主管機關申請為設立之登記：一、第一百零
    一條所列各款事項。二、繳足股款之證件。三、以現金以外之財產抵繳股款者，
    其姓名及其財產之種類、數量、價格或估價之標準。」同條第二項規定「主管機
    關對於前項之申請，應派員檢查。」依上開規定觀之，在公司法修正前公司負責
    人向主管機關申請為有限公司設立之登記，其於申請設立登記時，公司應收之股
    款是否確已繳足，主管機關應派員檢查，亦即在公司法修正前，主管機關須為實
    質之審查，以判斷其真實與否，而非僅依其申請或聲明即為一定登載之形式審查
    ，則有限公司負責人明知申請設立登記時，公司應收之股款並未繳足，仍以申請
    文件表明收足而使公務員將此不實事項予以登載，應僅成立公司法第九條第三項
    前段之罪，無適用刑法第二百十四條論罪之餘地（最高法院八十九年度台非字第
    四六號判決意旨參照）。從而，本案被告之行為，尚難以刑法第二百十四條使公
    務員登載不實罪相繩，原應為無罪之諭知，惟公訴人認此部分與前開有罪部分有
    牽連犯裁判上一罪之關係，爰不另為無罪之諭知。
據上論斷，應依刑事訴訟法第二百九十九條第一項前段，公司法第九條第三項，刑法
第二條第一項但書、第十一條前段、第二十八條、第三十一條第一項、第四十二條第
二項，罰金罰鍰提高標準條例第二條，判決如主文。
本案經檢察官張云綺到庭執行職務。
中      華      民      國      九十二      年      四     月     十    日
                                      臺灣板橋地方法院刑事第四庭
                                          法  官    白光華
右正本證明與原本無異。
如不服本判決，應於判決送達後十日內向本院提出上訴狀 (應附繕本)。
                                          書記官    劉怡君
中      華      民      國      九十二      年      四     月     十    日
附錄本案論罪科刑法條全文：
修正前公司法第九條
公司設立登記後，如發現其設立登記或其他登記事項，有違法情事時，公司負責人各
處一年以下在期徒刑、拘役或科或併科二萬元以下罰金。
公司負責人對於前項登記事項，為虛偽之記載者，依刑法或特別刑法有關規定處罰。
公司應收之股款，股東並未實際繳納，而以申請文件表明收足，或股東雖己繳納而於
登記後將股款發還股東，或任由股東收回者，公司負責人各處五年以下有期徒刑、拘
役或科或併科二萬元以下罰金。
前三項裁判確定後，由法院檢察處通知中央主管機關撤銷其登記。


司法院資訊處製作；財團法人民間司法改革基金會備份。
